臺灣雲林地方法院刑事判決　　　　　　　 95年度易字第247號
公　訴　人　臺灣雲林地方法院檢察署檢察官
被　　　告　乙○○
選任辯護人　洪秀一律師
上列被告因重利案件，經檢察官提起公訴（94年度偵字第3461號）
，本院判決如下：
    主  文
乙○○無罪。
    理  由
一、公訴意旨略以：被告乙○○係嘉義縣大林鎮○○路585 號「
    大眾當舖」之負責人，基於概括之犯意，乘他人急需金錢而
    貸以金錢，以取得與原本顯不相當重利，先於民國93年5 月
    間某日，因甲○○（原名陳漢原）急需資金周轉，而向乙○
    ○借款新台幣（下同）20萬元，約定由甲○○簽發3 紙總金
    額23萬元之支票作為擔保，其中2 紙金額各10萬元、1 紙金
    額3 萬元，多餘之3 萬元即為利息，發票日均為借款後10日
    （即借20萬元，10日利息3 萬元，換算成年息為百分之540
    ）。甲○○清償後，復於同年6 月間某日，再向乙○○借款
    25萬元，約定由甲○○簽發4 紙總金額28萬之支票作為擔保
    ，其中3 紙金額各9 萬元，1 紙金額1 萬元，多餘之3 萬元
    為利息，發票日均為借款後10至15日（即借款25萬元，10日
    利息3 萬元，換算成年息為百分之432） 。甲○○借款時尚
    需質押身分證以供擔保，乙○○連續以此方法取得與原本不
    相當之重利，以獲取暴利。嗣因甲○○積欠多人債務無力償
    還遭人恐嚇，經警循線於94年8 月4 日上午9 時50分許，在
    嘉義縣大林鎮○○路585 號「大眾當舖」查獲，並扣得空白
    本票6 本（共212 紙）。因認被告涉犯重利罪嫌。
二、證據能力：
（一）檢察官所提之證據清單：
       1、證人甲○○94年6 月8 日第一次警詢筆錄、94年7 月
          31日第二次警詢筆錄、94年9 月9 日偵訊筆錄。
       2、被告乙○○94年8 月4 日第一次警詢筆錄、94年8 月
          5 日第三次警詢筆錄、年94年8 月5 日偵訊筆錄。
       3、甲○○指認乙○○之口卡片。
       4、甲○○提出之筆記本影本。
       5、行動電話0000000000於94年7 月5 日18時51分50秒通
          信監察譯文。
       6、嘉義縣大林鎮○○路585 號「大眾當舖」路線圖及外
          觀照片影本。
       7、臺灣嘉義地方法院94年度聲搜字第578號搜索票。
       8、內政部警政署刑事警察局搜索扣押筆錄、扣押物品目
          錄表。
       9、空白本票6 本共212 紙。
（二）被告及辯護人對檢察官證據清單之證據能力意見：
      除表示甲○○之筆記本為證人審判外之陳述，無證據能力
      外，其餘均同意作為證據使用。
（三）被告及辯護人所提出之證據清單：
       1、3 紙支票（第二次借款時跳票之3 紙支票）。
      　　待證事實：甲○○第二次借款所交付支票4 張，僅兌
        　　　　　　現9 萬元支票1 張，其餘3 紙均跳票，因
          　　　　　重利罪構成要件須取得利益才成立，亦不
            　　　　罰未遂犯。
       2、存摺交易明細查詢單。
          待證事實：甲○○第一次借款金額為22萬元，所以開
       3、戶頭之退票紀錄單。
          待證事實：甲○○之戶頭已退票500 多萬了，甲○○
       4、讓渡書、車輛借用單及甲○○身分證正反面影本。
          待證事實：證明甲○○本拿車來典當，但是後來假借
          　　　　　名義取回。
       5、甲○○車籍資料。（並未提出）
      　　待證事實：證明甲○○以車另有用途之名義，將典當
        　　　　　　車開回。
（四）檢察官對被告及辯護人證據清單之證據能力意見：
      表示存摺交易明細查詢單、戶頭之退票紀錄單，不知其真
      偽，而讓渡書、車輛借用單，與事實無關，均認為無證據
      能力外，其餘均同意作為使用。
（五）法院對上開證據證據能力之裁定：
      按被告以外之人於審判外之言詞或書面陳述，除法律有規
      定者外，不得作為證據，刑事訴訟法第159 條第1 項定有
      明文。惟同法第159 條之5 規定：被告以外之人於審判外
      之陳述，雖不符前4 條之規定，而經當事人於審判程序同
      意作為證據，法院審酌該言詞陳述或書面陳述作成時之情
      況，認為適當者，亦得為證據；當事人、代理人或辯護人
      於法院調查證據時，知有第159 條第1 項不得為證據之情
      形，而未於言詞辯論終結前聲明異議者，視為有前項之同
      意。上開所提出之證據方法，其兩造均同意為證據使用部
      分，除被告之筆錄，係被告本身之供述證據，無傳聞證據
      排除之適用，而被告又無抗辯該等筆錄之作成有出於強暴
      、脅迫、利誘、詐欺、疲勞訊問、違法羈押或其他不正之
      方法，且亦無違反被告訴訟法上權利保障之事項，自得為
      證據。其餘證據方法既經二造同意為證據使用，且於言詞
      辯論終結前，均未聲明異議，本院審酌該等證據作成時之
      情況，認為適當，均認有證據能力。兩造有爭執部分，其
      中證人甲○○之筆記，係屬被告以外之人於審判外之書面
      陳述，為傳聞證據，無證據能力；存摺交易明細查詢單、
      戶頭之退票紀錄單，辯護人未證明其真正，又非刑事訴訟
      法第159 條之4 之文書，因此無證據能力（此部分辯方已
      聲請本院函調相關資料，以本院所函調資料為證據方法，
      並有證據能力）；讓渡書、車輛借用單，是辯方用以證明
      甲○○向被告借貸之方式，與本案具有關連性，檢察官不
      爭執其真正，故裁定有證據能力。至於甲○○車籍資料部
      分，辯方並未提出，無從列入本案為證據方法，自無證據
      能力有無之問題。
三、本件檢察官雖聲請傳訊證人甲○○，惟證人甲○○經二次傳
    喚，無正當理由而不到庭，檢察官亦無法使其到庭，是該證
    人已不能調查，先此敘明。按被告未經審判證明有罪確定前
　　，推定其為無罪；犯罪事實應依證據認定之，無證據不得認
  　定犯罪事實；又不能證明被告犯罪或其行為不罰者，應諭知
　　無罪之判決。刑事訴訟法第154 條、第301 條第1 項定有明
  　文。經查：
    （一）刑法第344 條之重利罪，其構成要件須乘他人急迫、
　　　　　輕率或無經驗而貸以金錢或其他物品。借款人甲○○
  　　　　自己因經營生意，需要資金週轉，以支付帳款，為甲
    　　　○○於警訊所陳述之事實，顯見其經濟已有困難，然
      　　後到處借款以支應其資金需要，此亦可觀之其配偶張
        　毓婷支票存戶帳號2590號，其退票金額達0000000 元
          ，有本院調取之新竹國際商業銀行支存退票明細資料
          表一紙在卷可佐，可見甲○○既已陷於經濟困難，必
        　須調借資金支應，其因自己之「原因行為」導致須要
          借貸支應，其借貸原是其意料中之事，不能說甲○○
          每向他人借一筆金錢，都是出於急迫或輕率。另陳瑞
          廷學歷為大專畢業，又是30多歲之人，且經營生意者
          ，非無社會經驗之人，而甲○○也自承曾向大眾當舖
          、玉山當舖、大同當舖、世界當舖、富達融資公司、
          詐泰聯合租賃、再生租賃、楊先生、阿生、小林仔借
          款，其借貸如此頻繁，對於借貸一事，自不能謂非無
          經驗。因此本件甲○○之借貸情況，並不符合上開重
          利罪之構成要件。
    （二）檢察官主張甲○○於93年5 月間，向被告乙○○借款
          20萬元，由甲○○簽發3 紙總金額23萬元之支票作為
      　　擔保，其中2 紙金額各10萬元、1 紙金額3 萬元，其
        　3 萬元即為利息，發票日均為借款後10日，顯然是以
          甲○○之指訴為憑，並無其他證據佐證，甲○○是借
          款人，且其指訴又為被告所否認，因此須有其他佐證
          以釐清甲○○之指控是否真實無虛。雖然檢察官聲請
          調取陳姿尹之兆豐國際商業銀行嘉義分行支票存款交
          易明細表，其中編號237 、239 、243 票據金額分別
          10萬元、10萬元、3 萬元，符合檢察官上開主張之金
          額，但是該支票存戶為陳姿尹，非甲○○，因此該三
          紙支票是否如檢察官所主張為甲○○向被告借貸而交
          付者，不得而知，故不足為佐證，何況被告及辯護人
          主張該筆借款是93年4 月15日借用，金額為22萬元，
          約定7 千元利息後付，所交付支票金額分別為8 萬、
          8 萬、6 萬，經本院向新竹國際商業銀行嘉義分行，
          調取支票存戶帳號2590號，票號AA0000000 、AA0000
          000 、AA0000000 支票三紙，其金額確實為8 萬、8
          萬、6 萬，雖該支票為甲○○之配偶張毓婷所有，但
          如非借款人甲○○交付予被告，被告又焉能得知？且
          該支票背面之背書人為被告，自能證明確實是甲○○
          因借貸而交付予被告持有無誤。因此，此部分之借款
          應以被告所主張者較合於事實，被告上開主張並非無
          據，故不能證明被告有何重利之嫌。
    （三）又重利罪另一構成要件須取得與原本顯不相當之重利
　　　　　，始足當之。檢察官主張甲○○於93年6 月間某日，
  　　　　，向被告借款25萬元，約定由甲○○交付4 紙總金額
   　　　 28萬元之支票作為擔保，其中3 紙金額各9 萬元，1
     　　 張金額1 萬元，多餘之3 萬元為利息，發票日均為借
          款後10至15日，此項主張亦顯然是根據甲○○指訴而
          來，甲○○是借款人，其指訴又為被告所否認，因此
          亦須其他佐證以證明其虛實。惟無論甲○○之指訴是
          否為真實，依照被告及辯護人所提出票號AA0000000
          、AA0000000 、AA0000000 ，其金額分別為9 萬元、
          9 萬元、1 萬元之支票3 紙，此3 紙票據係上開陳瑞
          廷向被告借款時所交付4 紙中之3 紙無誤，此乃兩造
          所無爭執之事項，而該3 紙支票均遭退票，有各該退
          票理由單可稽，因此縱使被告借出25萬元，亦僅收回
          9 萬元，並未取得與原本顯不相當之重利，何況被告
          主張該筆借款是93年5 月15日所借，金額為28萬元，
          約定9 千元利息後付等情，與甲○○所指訴情節不同
          ，莫衷一是。惟無論情節為何，均不合於上述構成要
          件，不能證明被告有何重利罪嫌。
    （四）至於檢察官所提：甲○○指認乙○○之口卡片，只能
          證明甲○○指認出乙○○為貸款人而已；行動電話00
          00000000於94年7 月5 日18時51分50秒通信監察譯文
          ，只能證明被告與甲○○商討車貸之金額、公會規定
          之利息及被告向甲○○催討利息而已；嘉義縣大林鎮
          ○○路585 號「大眾當舖」路線圖及外觀照片影本，
          僅能證明大眾當舖坐落位置而已；臺灣嘉義地方法院
          94年度聲搜字第578 號搜索票、內政部警政署刑事警
          察局搜索扣押筆錄、扣押物品目錄表、空白本票6 本
          共212 張，僅能證明警方合法搜出空白本票6 本而已
          ，不能因為被告持有空白本票，即謂被告放高利貸。
          均不能以之證明被告有何重利罪嫌。
　　檢察官所舉證據，不能證明被告有何重利罪嫌，被告犯行自
    屬不能證明，揆諸上揭說明，應諭知無罪之判決。
據上論斷，應依刑事訴訟法第301條第1項，判決如主文。
本件經檢察官梁晉嘉到庭執行職務。
中　　華　　民　　國　　96　　年　　4 　　月　　4　　日
                  刑事第四庭   審判長法  官   吳褔森
                                     法  官   曾鴻文
                                     法  官   李秋瑩
以上正本證明與原本無異。
如不服本判決，應於判決收受後10日內，向本院提出上訴狀（須
附繕本）。
                                     書記官   陳姵君
中　　華　　民　　國　　96　　年　　4 　　月　　4 　　日
